【裁判字號】    97,訴,2274
【裁判日期】    980929
【裁判案由】    返還印鑑章
【裁判全文】
臺灣板橋地方法院民事判決              97年度訴字第2274號
原      告  祿明科技股份有限公司
法定代理人  乙○○
訴訟代理人  蔡銘書律師
被      告  丁○○
訴訟代理人  徐維良律師
上列當事人間返還印鑑章事件，本院於98年9 月8 日言詞辯論終
結，判決如下：
    主  文
被告應將如附表所示之物返還原告。
訴訟費用由被告負擔。
    事實及理由
壹、程序上理由
一、按公司經中央機關撤銷或廢止登記時，應行清算，而股份有
    限公司之清算，以董事為清算人，但本法或章程另有規定或
    股東會另選清算人時，不在此限；清算人有數人時，得推定
    一人或數人代表公司，如未推定時，各有對於第三人代表公
    司之權，而經推定代表公司之清算人，公司法26之1準用同
    法第24條，第322條第1項、第334條準用、第85條分別定有
    明文。準此，股份有限公司之清算人，若章程並無特別規定
    ，而股東會亦無選任時，各董事均得充任之，且公司若未推
    定何人代表公司並向法院聲報者，則該股份有限公司之董事
    均各有對於第三人代表公司之權。原告已於97年10月6日遭
    中央機關廢止登記，復未向法院呈報清算人，則其全體董事
    乙○○、林銘城、鄭瑞銘原則上均得充任清算人，並各有代
    表原告權利，本件原告以董事長乙○○為公司之法定代理人
    提起本訴，自屬有據，先為敘明。
二、訴狀送達後，原告不得將原訴變更或追加他訴。但不甚礙被
    告之防禦及訴訟之終結者。不在此限，被告於訴之變更或追
    加無異議，而為本案之言詞辯論者，視為同意變更或追加，
    民事訴訟法第255條第1項第7款、第2項載有明文。原告原起
    訴聲明請求被告應將玉山商業銀行開設存款帳戶之往來銀行
    印鑑章乙枚返還原告，嗣於98年9月8日言詞辯論期日更正訴
    之聲明為請求返還華南商業銀行開設存款帳戶之往來銀行印
    鑑章返還原告，揆之前開規定，被告並無異議為本案言詞辯
    論，且不妨礙被告之防禦及訴訟終結，核無不合，應予准許
    。
貳、實體上理由
一、原告起訴主張：原告於民國 (下同)94 年8月5日設立登記，
    被告為監察人，被告竟無權占有如附表1所示營利事業登記
    證正本乙件、原告之經濟部存留印鑑章乙枚、原告於華南商
    業銀行開設存款帳戶之往來銀行存留印鑑章乙枚等物，迭經
    催告，拒未返還，原告經公司繼續一年以上，持有已發行股
    份總數百分之三以上之股東林銘城，以書面請求原告之董事
    會為公司對被告提起訴訟，經董事會決議對被告起訴，爰依
    民法第767條前段、公司法第214條第1項、第227條等規定，
    提起本訴，並聲明：被告應將如附表1所示之物返還原告。
二、被告則以：原告已遭主管機關於97年10月6日命令解散，依
    據公司法第315、第24條之規定，原告應行清算，公司法第
    322條第1項規定，公司之清算，以全體董事為清算人，原有
    法定代理人已無法定代理權，應列清算人為法定代理人，本
    件原告起訴，僅列乙○○一人為法定代理人，代理權有欠缺
    ，因原告已被命令解散，即不得召開董事會，即無董事會之
    存在，原證五之董事會決議並不生任何法律效力，原告依公
    司法第214條第1項及227條之規定，對被告提起訴訟亦不合
    法。因此，原告如未依公司法第225條之規定，經股東會決
    議，則不得對被告提起訴訟，在原告未補正前，訴訟程序自
    斯時起當然停止，被告為原告公司職員，非法定代理人或執
    行業務董事，原告並未舉證被告占有如起訴狀附表所示之物
    等語置辯，並聲明：原告之訴駁回。
三、兩造不爭執之事實（見98年5月5日筆錄）
(一)原告於開始營業後自行停業6個月以上，經經濟部於97年10月6
  日經授中字第09735223780號函令解散，原告逾期未申請解散
  登記，經公示送達後，由經濟部廢止登記，有經濟部於97年12
  月29日經授中字第09735276820號函可按（見本院卷第65頁）
  。
(二)繼續持有一年以上，股百分之十之股東林銘城，於97年8月25
  日以原證4之存證信函請求原告之董事會向監察人即被告提起
  訴訟，經原告董事會於97年9月4日召開董事會決議向監察人即
  被告提起本訴，有前揭催告函及董事會議事錄可按（見本院卷
  第13、15頁）。
四、本件爭點及本院判斷（見98年5月5日筆錄）
    原告主張被告無權占有如起訴狀附表所示之物，被告則以前
    詞置辯，因此，本件應審究者為被告是否有占有如訴之聲明
    之文件、印鑑章？被告是否為無權占有？茲分述如下：
(一)參以原告法定代理人乙○○證述「（法官問：原告公司營利事
  業登記證正本為何會在被告處？）因為我在經營另一家公司，
  所以都由被告保管。」「（法官問：為何要交給他保管？）他
  也是股東，有參與公司一些事情。」「（法官問：還有拿哪些
  東西給被告保管？）公司印鑑章及營利事業登記證正本、公司
  機器設備，銀行存褶是在會計那裡，銀行領款的公司章在被告
  那裡，小章在我那裡，要領錢則由會計去跟被告蓋大章，來我
  這裡蓋小章。」「（法官問：公司有無在經營？）一開始就有
  經營，直到被經濟部廢止登記，是從94年開始營業，大約做了
  兩年，因為虧損停業，我是在公司一開始經營就將公司印鑑章
  交給被告及營利事業登記證正本交給被告，後來因為虧損，被
  告離開就將上開東西都帶走。」「（法官問：其他股東是否知
  道被告持有上開東西？）知道。」「（被告訴訟代理人問：請
  問證人將上開文件印章交被告保管時有無何人在場？）有，公
  司裡的會計丙○○及財務人員戊○○都可以作證東西在被告那
  裡，我不知道有無簽收保管，證人丙○○現在跟被告一起工作
  。」等語，核與證人鍾乃五證述「（法官問：有關祿明公司之
  相關證件由何人保管是否清楚？）知道。」「（法官問：原告
  公司之營利事業登記證正本、經濟部存留印鑑章、玉山銀行存
  款帳戶之往來銀行存留印鑑章是由何人保管？）祿明設立登記
  時，甲○○是交待我們錄森公司的人員去辦理登記，登記完畢
  正式營業94年8 月5 日就交給丁○○保管。」「（法官問：為
  何要交給被告保管？）這是負責人與被告間的協議，如果我們
  要用到營利事業登記證時，甲○○會請我去被告丁○○拿，如
  果要用到銀行印鑑章，會請我們去跟被告蓋公司大章，再交給
  甲○○蓋法定代理人小章。95年7 月初原告公司搬離時，我們
  有請他們將營利事業登記證正本及兩個大章交回，但被告都沒
  有交回。」「（
  法官問：原告公司搬離時是東西都丟在那裡？）本來錄森有一
  間辦公室給被告使用，被告搬離時，我們去看裡面已經都空了
  ，經濟部的印鑑章是單獨的一套章，從設立登記後都沒有用過
  ，一開始我們問甲○○，他說是交給被告保管。」「（原告訴
  訟代理人問：請證人確認被告搬離後有無於95年7 月18日回來
  用華南銀行印鑑大章？【庭呈被告離職投保資料及原告公司
  款單影本】）玉山銀行的印鑑章及華南銀行的印鑑大章是同一
  個，大章是我請被告回來蓋用，小章是甲○○自己蓋的，取款
  條這是要支付貨款用的。勞工保險退保申請表上之公司大章為
  便章。」「（被告訴訟代理人問：經濟部的營利事業登記證是
  你交給被告？）是我辦好登記後交給甲○○，由甲○○交給被
  告，但原告公司經營中我有向被告拿過來影印過。」「（被告
  訴訟代理人問：銀行大章也是你交給甲○○，甲○○交給被告
  ？）是，他回來用印時也是從他身上拿出來用印的，甲○○與
  被告之間保管之原因關係我不清楚。」「（原告訴訟代理人問
  ：被告搬離後有要求被告返還營利事業登記證及2 個大章？）
  是，但他說他會自己跟林先生談。」「（原告訴訟代理人：被
  告有否認2 個大章與營利事業登記證在他那裡嗎？）沒有」等
  語情節相符（見98年6 月30日、98年9 月8 日筆錄），準此，
  原告主張被告占有如附表所示之物品，應為真實，被告並未舉
  證證明占有前揭物品有何正當權源，原告請求被告返還如附表
  所示之物品，自屬有據。
(二)所有人對於無權占有或侵奪其所有物者，得請求返還之。民法
  第767條前段定有明文，原告依據前揭規定，請求被告返還如
  附表所示之物，為有理由，應予准許。
五、本件事證已明，兩造其餘攻擊防禦方法及爭點，核與本件判
    決結果無涉，爰不一一論述。
六、結論：原告之訴為有理由，依民事訴訟法第78條，判決如主
    文。
中    華    民    國    98    年    9    月    29    日
                  民事第三庭    法  官  徐玉玲
以上正本係照原本作成
如對本判決上訴，須於判決送達後20日內向本院提出上訴狀
中    華    民    國    98    年    9    月    29    日
                                書記官  陳靜怡
附表
(一)原告之營利事業登記證正本乙件。
(二)原告之經濟部存留印鑑章乙枚。
(二)原告於華南商業銀行開設存款帳戶之往來銀行存留印鑑章乙枚
  。


司法院資訊處製作；財團法人民間司法改革基金會備份。
